【裁判字號】    94,簡上,945
【裁判日期】    950126
【裁判案由】    詐欺
【裁判全文】
臺灣高雄地方法院刑事判決             94年度簡上字第945號
上  訴  人  甲○○
                    70之1號
上列上訴人因詐欺案件，不服本院高雄簡易庭中華民國94年9 月
30日94年度簡字第5359號第一審簡易判決（聲請簡易判決處刑案
號：94年度偵緝字第1290號）提起上訴，本院管轄之第二審合議
庭判決如下：
    主  文
原判決撤銷。
甲○○幫助意圖為自己不法之所有，以詐術使人將本人之物交付
，未遂，處拘役伍拾玖日，如易科罰金，以參佰元折算壹日。
    事  實
一、甲○○依其知識、經驗，應可預見金融機構帳戶係個人理財
    之重要工具，為個人財產、信用之重要表徵，如交予他人使
    用，有供作財產犯罪用途之可能，而一般人取得他人帳戶存
    摺、金融卡及密碼之目的，在於取得贓款及掩飾犯行不易遭
    人追查，對於提供帳戶雖無引發他人萌生犯罪之確信，但仍
    以縱若他人利用其提供之帳戶持以詐欺取財，亦不違背其本
    意之幫助詐欺犯意，於民國93年11月8 日後之某日，在不詳
    地點，將其所申請之高雄鳳山三民路郵局帳號000000000000
    00號帳戶之提款卡，交付予某真實姓名年籍不詳之成年男子
    使用，以此方式幫助上開成年男子為詐欺取財犯行時，方便
    取得贓款及掩飾詐欺犯行不易遭人查緝。嗣上開成年男子於
    取得甲○○所交付之上開帳戶提款卡後，遂即基於意圖為自
    己不法所有之犯意，於93年11月22日下午3時 許，撥打電話
    予林陳素巒並佯稱：其子為友人擔保借款，友人已一走了之
    ，若不趕緊匯款，即將其子斷手斷腳云云，致林陳素巒不疑
    有他而陷於錯誤，並於同日下午3 時58分許，前往苗栗縣苑
    裡鎮山腳郵局，將新台幣（下同）16萬元之款項匯至甲○○
    所提供之上開郵局帳戶內。嗣因林陳素巒察覺有異，請郵局
    人員凍結甲○○上開帳戶並報警處理，上開成年男子乃未能
    取得16萬元，而後經警循線查獲後，始知悉上情。
二、案經高雄縣政府警察局報請臺灣地方法院檢察署檢察官偵查
    起訴。
    理  由
一、證據能力之判斷：
    按被告以外之人於審判外之陳述，雖不符前4 條之規定，而
    經當事人於審判程序同意作為證據，法院審酌該言詞陳述或
    書面陳述作成時之情況，認為適當者，亦得為證據；又當事
    人、代理人或辯護人於法院調查證據時，知有第159 條第1
    項不得為證據之情形，而未於言詞辯論終結前聲明異議者，
    視為有前項之同意，刑事訴訟法第159 條之5 定有明文。關
    於證人林陳素巒於警詢中所為之陳述、郵政國內匯款執據、
    被告上開郵局帳戶開戶暨交易明細資料、中華郵政股份有限
    公司苗栗郵局94年7 月29日苗營字第0945000535號函等證據
    ，被告即上訴人甲○○於本院行準備程序時，均明確表示：
    不爭執證據能力等語（本院簡上卷第20頁參照），而於本案
    言詞辯論終結前亦未曾就此聲明異議，且本院審酌上開證據
    作成時之狀況認為適當，依刑事訴訟法第159 條之5 第2 項
    之規定，認為係傳聞法則之例外，均具有證據能力。
二、事實認定：
    訊據被告矢口否認有何幫助詐欺之犯行，辯稱：伊提款卡在
    93年上旬搬家時遺失，因帳戶裡沒有錢，所以沒有去辦理掛
    失，伊習慣將提款卡及密碼放在一起云云。經查：
    (一)被害人林陳素巒於93年11月22日下午3 時許，接獲某一真
      實姓名年籍不詳之成年男子所撥打之電話，遭對方以佯稱
      其子為友人擔保借款，若不趕緊匯款，即將將其子斷手斷
      腳等語詐騙，致陷於錯誤而匯款16萬元至被告上開郵局帳
      戶內，嗣因林陳素巒察覺有異而請郵局人員凍結被告上開
      帳戶等情，業據證人林陳素巒於警詢時證訴綦詳（警卷第
      1 至2 頁參照），並有郵政國內匯款執據1 紙（警卷第3
      頁參照）、被告上開郵局帳戶開戶暨交易明細資料1 份（
      偵緝字偵卷第37至46頁參照）及中華郵政股份有限公司苗
      栗郵局94年7 月29日苗營字第0945000535號函1 紙（同上
      偵卷第34頁）在卷可稽，足認應屬實情，亦顯見被告郵局
      帳戶已遭上開成年男子用以詐騙被害人所得款項之匯款帳
      戶甚明。
    (二)至被告雖辯稱提款卡係93年上旬搬家時不慎遺失云云。惟
      查，依被告當庭所提出之房屋租賃契約書等相關搬家資料
      顯示，被告係於93年10月初搬家，此與被告前開供稱係93
      年上旬搬家云云，於時間上已有極大出入，而被告上開郵
      局帳戶存摺於92年11月14日為其母丙○○所遺失並辦理凍
      結存摺使用後，因未辦理補發新摺，故此後有多筆無摺存
      款記錄，而於93年11月8 日仍有1 筆無摺存款2000元，上
      揭款項並於同日分2 筆各1000元經提領完畢等情，業據證
      人丙○○於本院結稱92年下旬不慎遺失被告存摺並至郵局
      申辦掛失存摺一節無訛（本院簡上卷第36、37頁參照），
      亦有被告上開帳戶交易明細資料1 份在卷可參（偵緝字卷
      第44、45頁參照），倘被告於93年上旬，甚且遲至同年10
      月初始遺失提款卡，為何於93年11月8 日，於明知提款卡
      已遺失之情況下，竟仍以無摺存款方式將款項存入上開帳
      戶，並且能於同日以提款卡加以提領，足見被告上開辯詞
      ，顯與常理有違。參以自實施詐騙之人之角度審酌，渠等
      既知以他人帳戶掩飾犯罪所得，當係狡詐之徒，而非智商
      愚昧之人，渠等當知社會正常之人如其提款卡遺失，為防
      止拾得或竊得提款卡之人盜領其存款或使用其帳戶，必於
      發現後立即向金融機構辦理掛失止付，而於掛失止付後，
      渠等即無法以拾得或竊得之提款卡提領該帳戶內之存款。
      是渠等如以此等帳戶作為其犯罪工具，則在其向他人詐騙
      ，並令被害人將款項匯入該帳戶後，卻又極有可能因帳戶
      所有人掛失止付而無法提領，則其等大費周章從事犯罪行
      為，甘冒犯罪後遭追訴、處罰之風險，卻只能為他人作嫁
      衣，此等損人不利己之舉，又豈是狡詐之實施詐騙罪犯所
      會犯之錯誤。簡言之，從事此等財產犯罪之人，若非確定
      該帳戶不會被帳戶所有人掛失止付，應不致於以該帳戶從
      事於財產犯罪，而此等確信，在該帳戶係拾得或竊得之情
      形，實無發生之可能，益證被告辯稱其帳戶係遺失而被他
      人使用云云，顯然重大悖於常情，殊不足採。是被告將上
      開郵局帳戶提供他人使用以遂行詐欺取財犯行乙節，已足
      認定。
    (三)按金融帳戶為個人之理財工具，而現今臺灣社會，因政府
      開放金融業申請設立，金融機構大量增加，一般民眾皆可
      以存入最低開戶金額之方式自由申請開設金融帳戶，並無
      任何特殊之限制，因此一般人申請存款帳戶極為容易而便
      利，且得同時在不同金融機構申請多數存款帳戶使用，並
      無使用他人帳戶之必要，此為一般日常生活所熟知之常識
      ；故除非充作犯罪使用，並藉此躲避警方追緝，一般正常
      使用之存款帳戶，並無向他人租用或購買帳戶存摺及提款
      卡之必要。何況，金融存款帳戶，攸關存戶個人財產權益
      之保障，專屬性甚高，衡諸常理，若非與本人有密切關係
      ，不可能提供個人帳戶供他人使用，縱有交付個人帳戶予
      他人使用之特殊情形，亦必會先行瞭解他人使用帳戶之目
      的始行提供，參以坊間報章雜誌及其他新聞媒體，對於以
      簡訊通知中獎、刮刮樂、假退稅真詐財或其他類似之不法
      犯罪集團，經常利用大量收購之他人存款帳戶，以隱匿其
      等詐欺取財犯罪之不法行徑，規避執法人員之查緝，並掩
      飾、確保因自己犯罪所得之財物，類此在社會上層出不窮
      之案件，亦多所報導及再三披露，是避免此等專屬性甚高
      之物品被不明人士利用為與財產有關之犯罪工具，亦應為
      一般生活認知所應有之認識。被告於行為時為具有相當智
      識及生活閱歷之成年人，對此社會現狀，自應知之甚詳，
      是被告對他人取得其所有上開郵局帳戶之目的，有可能供
      作詐欺取財使用，自應有所預見，竟仍將其帳戶提供他人
      使用，縱無證據證明被告明知他人之犯罪態樣（按有可能
      係供詐欺、或擄車勒贖之用），然就他人嗣後將被告提供
      之帳戶供作詐欺取財之用，並藉以方便取得贓款及掩飾其
      詐欺犯行不易遭人查緝，顯不違反被告之本意，被告自有
      幫助他人詐欺取財之未必故意。
    (四)綜上所述，本件事證已臻明確，被告幫助詐欺取財犯行洵
      堪認定，應予依法論科。
三、論罪科刑：
    按刑法上之幫助犯，係對於犯罪與正犯有共同之認識，而以
    幫助之意思，對於正犯資以助力，而未參與實施犯罪之行為
    者而言（最高法院75年度臺上字第1509號、84年度臺上字第
    5998號、88年度臺上字第1270號判決參照）；是以，如未參
    與實施犯罪構成要件之行為，且係出於幫助之意思提供助力
    ，即屬幫助犯，而非共同正犯。查本件被告雖提供帳戶供他
    人詐欺取財使用，然並未參與實施詐術之行為，且亦無證據
    證明其參與實施詐欺取財犯行之構成要件行為，是其提供帳
    戶予他人使用之行為，僅係參與詐欺取財構成要件以外之行
    為，自應論以幫助犯，而非共同正犯。是核被告甲○○所為
    ，係犯刑法第339 條第1 項詐欺取財罪之幫助犯，衡諸其犯
    罪情節，並依刑法第30條第2 項之規定，按正犯之刑減輕之
    。又被告所幫助之他人雖已著手於詐欺取財犯行之實施，然
    嗣因被害人向郵局掛失被告上開帳戶而未生詐取財物之結果
    ，其犯罪尚屬未遂，應依刑法第26條前段之規定，遞減輕其
    刑。
四、原審認被告罪證明確，予以論罪科刑，固非無見，惟查：(一)
    由卷存證據觀之，詐騙被害人林陳素巒者為一真實姓名年籍
    不詳之成年男子，此外，並無其他證據足資證明上開成年男
    子有與他人組成詐騙集團並共同詐欺行騙之犯行，是原審認
    定被告係將帳戶交付予詐欺集團使用及被害人林陳素巒係為
    詐騙集團施用詐術所詐騙一節，尚嫌速斷；(二)被告所交付予
    上開成年男子者，僅有上開帳戶之提款卡，並未包括存摺，
    蓋存摺已為被告之母親丙○○所不慎遺失，並已向郵局申辦
    存摺凍結，亦未再行辦理補發新摺，已如前述，是原審認定
    被告所交付他人者，除提款卡外尚包括存摺，亦有未洽；(三)
    被告所幫助之他人雖已著手於詐欺取財犯行之實施，然嗣因
    被害人林陳素巒向郵局掛失被告上開帳戶而未生詐取財物之
    結果，其犯罪尚屬未遂，則原審認定被告之行為已達該當幫
    助詐欺取財既遂之程度，其適用法律亦有違誤。本件被告因
    否認犯罪而提起上訴，指摘原判決不當，為無理由，惟原判
    決既有前開可議之處，自應由本院予以撤銷改判。爰審酌被
    告提供帳戶供他人使用，不僅造成執法機關不易查緝犯罪行
    為人，嚴重危害社會治安，助長社會犯罪風氣，更造成被害
    人求償上之困難，惟念及被告本身並無實際參與詐欺取財之
    犯行等一切情狀，量處如主文所示之刑，並諭知易科罰金之
    折算標準，以資懲儆。
據上論斷，應依刑事訴訟法第455 條之1 第1 項、第3 項、第36
9 條第1 項前段、第364 條、第299 條第1 項前段，刑法第339
條第1 項、第3 項、第30條第1 項前段、第2 項、第41條第1 項
前段，罰金罰鍰提高標準條例第1 條前段、第2 條，判決如主文
。
本案經檢察官乙○○到庭執行職務。
中    華    民    國    95    年     1    月    26    日
                  刑事第四庭  審判長法  官  郭玫利
                                    法  官  林意芳
                                    法  官  陳振嘉
不得上訴。
以上正本證明與原本無異。
中    華    民    國    95    年     1    月    26    日
                                    書記官  顏宗貝
附錄本案論罪科刑法條全文：
刑法第339 條
意圖為自己或第三人不法之所有，以詐術使人將本人或第三人之
物交付者，處5 年以下有期徒刑、拘役或科或併科1 千元以下罰
金。
以前項方法得財產上不法之利益或使第三人得之者，亦同。
前二項之未遂犯罰之。


司法院資訊處製作；財團法人民間司法改革基金會備份。
